ACORDAO-COMPLETO-2449695

ACÓRDÃO 6851/2021 ATA 13/2021 - SEGUNDA CÂMARA

VISTOS, relatados e discutidos estes autos de tomada de contas especial instaurada pela Secretaria de Direitos Humanos da Presidência da República em razão da omissão no dever de prestar contas dos recursos recebidos no âmbito do Convênio 002/2011 (Siafi/Siconv 667405) , voltado à implementação, no Estado do Pará, de programa de proteção a vítimas e testemunhas ameaçadas.
ACORDAM os Ministros do Tribunal de Contas da União, reunidos em sessão da Segunda Câmara, diante das razões expostas pelo relator, em:
9.1. excluir da relação processual o Sr. Simao Robison Oliveira Jatene (XXX.309.042-XX) e a  Secretaria de Estado de Justiça e Direitos Humanos - Sejudh (05.054.895/0001-60) ;
9.2. rejeitar as alegações de defesa do Sr. José Acreano Brasil Júnior (XXX.385.402-XX) ;
9.3.  nos termos dos arts. 1º, inciso I, 16, inciso III, alíneas "a" e "c", da Lei n. 8.443/1992 c/c os arts. 19 e 23, inciso III, da mesma Lei, julgar irregulares as contas do responsável, Sr. José Acreano Brasil Júnior (XXX.385.402-XX) , e condená-lo, nas formas a seguir indicadas, ao pagamento das quantias a seguir especificadas, com a fixação do prazo de 15 (quinze) dias, a contar da notificação, para comprovar, perante o Tribunal (art. 214, inciso III, alínea "a", do Regimento Interno) , o recolhimento da dívida aos cofres do Tesouro Nacional, atualizada monetariamente e acrescida dos juros de mora, calculados a partir das datas discriminadas, até a data do recolhimento, na forma prevista na legislação em vigor:
	Valor (R$) 
	Data

	992.000,00
	8/7/2011

	1.026.555,00
	23/4/2012

	672.442,42
	4/6/2013

	500.000,00
	8/7/2013

9.4. aplicar ao responsável, Sr. José Acreano Brasil Júnior (XXX.385.402-XX) , a multa prevista no art. 57, da Lei 8.443/1992, c/c o art. 267, do Regimento Interno do TCU, no valor de R$ 100.000,00 (cem mil reais) fixando-lhe o prazo de quinze dias, a contar da notificação, para que comprove, perante o Tribunal (art. 214, inciso III, alínea "a", do Regimento Interno do TCU) , o recolhimento da dívida aos cofres do Tesouro Nacional, atualizada monetariamente desde a data deste acórdão até a do efetivo recolhimento, se paga após o vencimento, na forma da legislação em vigor;
9.5. autorizar, desde logo, nos termos do art. 28, inciso II, da Lei n. 8.443/1992, a cobrança judicial da dívida caso não atendidas as notificações;
9.6. autorizar, caso solicitado, o pagamento da dívida da responsável em até 36 parcelas mensais e consecutivas, nos termos do art. 26 da Lei n. 8.443/1992 c/c o art. 217 do Regimento Interno, fixando-lhe o prazo de 15 (quinze) dias, a contar do recebimento da notificação, para comprovar perante o Tribunal o recolhimento da primeira parcela, e de trinta dias, a contar da parcela anterior, para comprovar o recolhimento das demais parcelas, devendo incidir sobre cada valor mensal, atualizado monetariamente, os juros de mora devidos, na forma prevista na legislação em vigor;
9.7. alertar ao responsável que a falta de comprovação do recolhimento de qualquer parcela importará no vencimento antecipado do saldo devedor, nos termos do § 2º do art. 217 do Regimento Interno deste Tribunal;
9.8. dar ciência desta deliberação à Procuradoria da República no Estado do Pará, ao Sr. Simao Robison Oliveira Jatene, à Secretaria de Justiça e Direitos Humanos do Pará, ao Sr. José Acreano Brasil Júnior e demais interessados no processo, informando que o teor integral das peças que a integram poderá ser obtido no endereço eletrônico www.tcu.gov.br/acordaos e que o acesso às demais peças do processo pode ser obtido no endereço eletrônico deste Tribunal, opção "vista eletrônica".

Tomada de Contas Especial. Convênio nº 002/2011 (Siafi/Siconv 667405). Objeto: implantação de programa de proteção a vitimas e a testemunhas ameaçadas.

Segunda Câmara

Entidades/órgãos do Governo do Estado do Pará.

3. Interessados/Responsáveis:
3.1. Interessado: Ministério da Justiça (extinta)
3.2. Responsáveis: José Acreano Brasil Júnior (XXX.385.402-XX); Secretaria de Estado de Justiça e Direitos Humanos - Sejudh (05.054.895/0001-60); Simao Robison Oliveira Jatene (XXX.309.042-XX).

13.1. Ministros presentes: Bruno Dantas (Presidente), Augusto Nardes, Aroldo Cedraz e Raimundo Carreiro (Relator).
13.2. Ministros-Substitutos presentes: Marcos Bemquerer Costa e André Luís de Carvalho.

JOSÉ ACREANO BRASIL JÚNIOR

RAIMUNDO CARREIRO

Trata-se de Tomada de Contas Especial instaurada pela Secretaria de Direitos Humanos da Presidência da República (SDH/PR) em desfavor do Sr. Simão Robison Oliveira Jatene (ex-Governador do Estado do Pará, gestão 2011-2014) , do Sr. José Acreano Brasil Júnior (ex-Secretário de Estado de Justiça e Direitos Humanos do Pará, gestão 2011-2014) e da Secretaria de Justiça e Direitos Humanos do Estado do Pará (SEJUDH/PA) , em razão da omissão no dever de prestar contas dos recursos recebidos no âmbito do Convênio 002/2011 (Siafi/Siconv 667405) . O ajuste objetivou a implementação, no estado do Pará, de programa de proteção a vítimas e testemunhas ameaçadas, para conceder medidas de proteção e orientação psicossocial e jurídica a vítimas e testemunhas de crimes que esteja coagidas ou expostas a grave ameaça em razão de colaborarem com investigação ou processo criminal.
2.	Transcrevo, a seguir, a instrução produzida no âmbito da Secretaria de Controle Externo de Tomada de Contas Especial - SecexTCE (peça 48) , que contou com a anuência do Diretor e do Secretário da unidade (peças 49 e 50) e com a concordância do Ministério Público junto ao TCU (peça 51) :
INTRODUÇÃO
1.	Trata-se de Tomada de Contas Especial (TCE) instaurada pela Secretaria de Direitos Humanos/Presidência da República, em desfavor dos Srs. Simão Robison Oliveira Jatene, CPF XXX.309.042-XX, Governador do Estado do Pará,  José Acreano Brasil Júnior, CPF XXX.385.402-XX, Ex-Secretário de Estado de Justiça e Direitos Humanos do Pará (gestão: 2011-2014) e da Secretaria de Estado de Justiça e Direitos Humanos-SEJUDH do Estado do Pará, CNPJ 05.054.895/0001-60, em razão da omissão no dever de prestar contas dos recursos recebidos no âmbito do Convênio 002/2011 (Siafi/Siconv 667405) , celebrado em 28/6/2011 com a Secretaria de Direitos Humanos da Presidência da República, uma vez que não houve a prestação de contas final.
HISTÓRICO
2.	O Convênio 002/2011 (peça 3, p. 98-114) teve como concedente a União, por intermédio da Secretaria de Direitos Humanos/Presidência da República, e como convenente a Secretaria de Estado de Justiça e Direitos Humanos-SEJUDH, CNPJ 05.054.895/0001-60, representada no ato de celebração do ajuste pelo Sr. José Acreano Brasil Júnior, CPF XXX.385.402-XX e como interveniente o Governo do Estado do Pará, representado naquele ato pelo Sr. Simão Robison Oliveira Jatene, Governador do Estado do Pará.
3.	O objeto do referido convênio foi "a implementação, no estado do Pará, de programa de proteção a vítimas e a testemunhas ameaçadas, para, nos termos da Lei 9807/99 e legislações correlatas, conceder medidas de proteção e orientação psicossocial e jurídica a vítimas e testemunhas de crimes que estejam coagidas ou expostas a grave ameaça em razão de colaborarem com investigação ou processo criminal" (peça 3, p. 98) , nos termos dos Planos de Trabalho e Aplicação aprovados (peça 2, p. 7-115) .
4.	Para a execução do pacto foram previstos inicialmente recursos no montante de R$ 1.652.000.00, sendo R$ 660.000,00 como contrapartida da convenente e R$ 992.000,00 a conta da concedente (Cláusula Terceira do Termo de Convênio, à peça 3, p. 104-105) . 
5.	O ajuste vigorou, inicialmente, de 28/6/2011 (data de assinatura do Termo de Convênio) até 31/3/2012, conforme Cláusula Nona, com prestação de contas em até 60 dias após o término da vigência, conforme Cláusula Décima Terceira do termo de convênio (peça 3, p. 110-111) . 
6.	Em 30/3/2012 houve a assinatura do primeiro Termo Aditivo (peça 5, p. 27-29) , com publicação no D.O.U de 23/4/2012 (peça 5, p. 37) . A Cláusula Segunda do referido aditivo previu suplementação de recursos no montante de R$ 2.016.555,00, sendo R$ 990.000,00 como contrapartida da convenente e R$ 1.026.555,00 a conta da concedente. Previu-se, ainda no mesmo termo aditivo, a prorrogação da vigência do pacto até 30/3/2013, conforme Cláusula Terceira, permanecendo inalterada as demais.
7.	O segundo Termo Aditivo foi assinado em 28/3/2013 (peça 16, p. 44-46) , com publicação no D.O.U de 25/4/2013 (peça 16, p. 54) . A Cláusula Segunda do referido aditivo previu suplementação de recursos no montante de R$ 2.558.408,29, sendo R$ 1.385.965,87 como contrapartida da convenente e R$ 1.172.442,42 a conta da concedente. Previu-se, ainda no mesmo termo aditivo, a prorrogação da vigência do pacto até 30/3/2014, conforme Cláusula Terceira, mantidas as demais Cláusulas do Termo de Convênio original e do 1º Termo aditivo.
8.	Houve ainda uma prorrogação de ofício, em face do atraso no repasse dos recursos federais previstos no Segundo Termo Aditivo, conforme Parecer 028/2014- CGAP/CGPT/DDH/SNPDH/SDH/PR, de março de 2014 (peça 17, p. 71-75) e Despacho à peça 17, p. 77, de 28/3/2014, o qual prorrogou a vigência do convênio até 15/5/2014, com publicação no D.O.U de 8/4/2014 (peça 17, p. 79) . Nestes termos, conforme Cláusula Décima Terceira do Termo de Convênio, o prazo de prestação de contas expiraria em 14/7/2014.
9.	Os recursos federais repassados à convenente totalizaram o montante de R$ 3.190.997,42 em valores históricos, conforme tabela abaixo:
	Ordem bancária
	Data
	Valor (R$) 
	Peça, P

	20110B801716
	8/7/2011
	992.000,00
	Peça 25, p. 2

	20120B801583
	23/4/2012
	1.026.555,00
	Peça 5, p. 99 e Peça 25, p. 2

	20130B801847
	4/6/2013
	672.442,42
	Peça 17, p. 1 e Peça 25, p. 2

	20130B802450
	8/7/2013
	500.000,00
	Peça 25, p. 2

10.	Assim, por meio do Ofício 810/2014- CGC/SGPDH/SDH/PR, de 20/8/2014 (peça 22, p. 32) , com aviso de recebimento dos correios (AR) à peça 22, p. 35, o Sr. José Acreano Brasil Júnior, foi cientificado de que deveria apresentar a prestação final de contas do convênio em epígrafe até 14/9/2014. 
11.	O responsável solicitou prorrogação do prazo para prestação de contas por mais 60 dias, conforme se verifica no Ofício 318/2014-NUPLAN/GAB.SEJUDH, de 21/8/2014 (peça 22, p. 36) .
12.	 Por seu turno, a Secretaria de Direitos Humanos/ Presidência da República, por meio do Ofício 959/2014- CGC/SGPDH/SDH/PR, de 11/9/2014 (peça 22, p. 38) , com aviso de recebimento dos correios (AR) à peça 22, p. 39, concedeu-lhe prazo até 8/10/2014 para a apresentação da prestação de contas.
13.	Novamente, por meio do Ofício 1206/2014- CGC/SGPDH/SDH/PR, de 5/12/2014 (peça 22, p. 42) , enviado ao Sr. José Acreano Brasil Júnior, a Secretaria de Direitos Humanos/ Presidência da República exigiu a prestação final de contas do Convênio e estendeu o prazo até 20/12/2014. 
14.	Foi ainda expedido o Ofício 067/2015- CGC/SGPDH/SDH/PR, de 20/1/2015 (peça 22, p. 44) , destinado ao Sr. Simão Robison Oliveira Jatene,  Governador do Estado do Pará, com aviso de recebimento AR dos correios à peça 22, p. 45, cientificando-o acerca das irregularidades.
15.	Mediante o Oficio 278/2015- CGC/SGPDH/SDH/PR, de 19/3/2015 (peça 22, p. 46) , o Sr. José Acreano Brasil Júnior foi novamente cientificado acerca da omissão da prestação de contas, sendo-lhe concedido prorrogação de prazo até 31/3/2015.
16.	Por fim, o  Parecer 30/2016/SEI/CGC/SGPDH (peça 23, p. 115 até peça 24, p. 2) propôs a instauração de Tomada de Contas Especial, ante a omissão no dever de prestar contas, com a responsabilização solidária dos Srs. Simão Robison Oliveira Jatene, CPF XXX.309.042-XX, Governador do Estado do Pará, José Acreano Brasil Júnior, CPF XXX.385.402-XX, Ex-Secretário de Estado de Justiça e Direitos Humanos do Pará (gestão: 2012-2014) e da Secretaria de Estado de Justiça e Direitos Humanos-SEJUDH do Estado do Pará, CNPJ 05.054.895/0001-60.
17.	Em face do exposto, o tomador de contas do então Ministério das Mulheres, da Igualdade Racial, da Juventude e dos Direitos Humanos, emitiu o Relatório de TCE 009/2016, de 12/4/2016 (peça 25, p. 1-8) , concluindo pela configuração de prejuízo ao erário no valor original de R$ 3.190.997,42, por omissão no dever de prestar contas sob a responsabilidade solidária dos Srs. Simão Robison Oliveira Jatene, CPF XXX.309.042-XX, Governador do Estado do Pará, José Acreano Brasil Júnior, CPF XXX.385.402-XX, Ex-Secretário de Estado de Justiça e Direitos Humanos do Pará (gestão: 2012-2014) e da Secretaria de Estado de Justiça e Direitos Humanos-SEJUDH do Estado do Pará, CNPJ 05.054.895/0001-60.
18.	A Secretaria Federal de Controle Interno emitiu o Relatório de Auditoria 832/2016, de 8/7/2016 (peça 25, p. 31-34) e Certificado de Auditoria (peça 25, p. 35) , discordando parcialmente das conclusões do tomador especial de contas da Secretaria de Direitos Humanos/ Ministério das Mulheres, da Igualdade Racial, da Juventude e dos Direitos Humanos, no que toca à responsabilização pessoal do Sr. Simão Robison Oliveira Jatene, CPF XXX.309.042-XX, Governador do Estado do Pará, conforme se destaca, in verbis:
6.1. Quanto à responsabilização do Senhor Governador do Estado do Pará, registramos que há inúmeros julgamentos do TCU, dentre eles, extrai-se a Decisão TCU n° 180/98 - 1ª Câmara, Acórdão 2137/2013-TCU-Plenário, Acórdão 46/2006-TCU-Plenário e Acórdão 276/2010-TCU-Plenário, pautados na premissa de que a responsabilização de agentes políticos deve estar embasada em evidências de que sua conduta, comissiva ou omissiva, tenha sido decisiva para a ultimação da irregularidade. No caso em análise não restou comprovada nos autos a participação do Governador, motivo pelo qual propomos a exclusão, na certificação das contas, da responsabilização do Governador do Estado do Pará, Senhor Simão Robison Oliveira Jatene, cientes de que tal fato poderá ser revisto na fase externa.
19.	O Parecer do Dirigente do Órgão de Controle Interno, de 8/7/2016, concluiu pela irregularidade das referidas contas (peça 25, p. 36) . 
20.	O Pronunciamento Ministerial (peça 24, p. 20-21) , atestou haver tomado conhecimento do Relatório e Certificado de Auditoria, do Parecer do Dirigente do Controle Interno e opinou pela irregularidade das contas dos responsáveis.
21.	Instrução inicial, constante à peça 29, aquiesceu com o posicionamento adotado pelo controle Interno (Relatório de Auditoria à peça 25, p. 31-34) , no sentido de que não cabe a responsabilização pessoal do Sr. Simão Robison Oliveira Jatene, Governador do Estado do Pará, por omissão no dever de prestar contas dos recursos recebidos no âmbito do Convênio 002/2011 (Siafi/Siconv 667405) , uma vez que esta responsabilidade cabe à convenente.
22.	De maneira análoga, com fulcro na Decisão Normativa 57/2004 desta Corte de Contas, entendeu a Unidade Técnica não haver elementos suficientes para se responsabilizar solidariamente a Secretaria de Estado de Justiça e Direitos Humanos-SEJUDH do Estado do Pará, CNPJ 05.054.895/0001-60, haja vista não haver provas de que aquela secretaria tenha se beneficiado dos recursos federais recebidos no âmbito do Convênio 002/2011 (Siafi/Siconv 667405) .
23.	Assim, apurou-se a responsabilidade do Sr. José Acreano Brasil Júnior, CPF XXX.385.402-XX, Secretário de Estado de Justiça e Direitos Humanos do Pará à época dos fatos, em virtude da omissão no dever de prestar contas, realizando-se, assim, sua citação, conforme autorizado pelo Despacho do Exmo. Ministro Relator José Múcio Monteiro (peça 32) , conforme abaixo.
	Irregularidade: não comprovação da boa e regular aplicação dos recursos federais recebidos da Secretaria de Direitos Humanos/ Presidência da República (atualmente vinculada ao Ministério da Justiça e Cidadania) , no âmbito do Convênio 002/2011 (Siafi/Siconv 667405) , em face da omissão no dever constitucional de prestar contas;
	Conduta: deixar de prestar contas, na condição de Secretário de Estado de Justiça e Direitos Humanos do Pará, à época dos fatos, de recursos federais recebidos da Secretaria de Direitos Humanos/Presidência da República, no âmbito do Convênio 002/2011 (Siafi/Siconv 667405) ;
	Nexo de causalidade: a conduta omissiva do responsável ensejou a não comprovação da boa e regular aplicação dos recursos recebidos;
	Culpabilidade: na qualidade de gestor máximo do órgão à época, o ex-gestor deveria cumprir seu dever de prestar contas dos recursos, conforme previsto na Constituição Federal, leis e normativos atinentes. 
	Dispositivo infringidos: art. 70, parágrafo único da CRFB; art. 93 do Decreto- lei 200/67; art. 28 da Instrução Normativa 01/1997; Cláusula Décima Terceira do Termo de Convênio 002/2011 (Siafi/Siconv 667405) ;
	Composição do Débito:
	Data
	Valor (R$) 

	8/7/2011
	992.000,00

	23/4/2012
	1.026.555,00

	4/6/2013
	672.442,42

	8/7/2013
	500.000,00

24.	Citado regularmente, o responsável apresentou suas alegações de defesa à peça 39. 
25.	Ato contínuo, instrução constante à peça 41, informou que a defesa do responsável fazia referência a diversas anexos, os quais não compunham a defesa.  Foi realizada verificação no processo físico nos arquivos da secretaria responsável à época, constatando-se que os documentos elencados pelo defendente não foram apresentados.
26.	Mesmo após ter tomado ciência da necessidade de apresentação dos documentos faltantes (e-mail enviado ao responsável - peça 40) , o defendente manteve-se inerte. 
27.	De modo a oportunizar mais uma vez a apresentação de documentos relatados em suas alegações de defesa, realizou-se diligência formal ao responsável (peças 44 a 47) , contudo, ele não apresentou qualquer novo elemento nos autos.
28.	O processo retornou a esta SecexTCE para análise.
EXAME TÉCNICO
Análise das alegações de defesa
29.	Não apresentada nova documentação nos autos, ainda que tenha se oportunizado por duas vezes ao defendente tal possibilidade, deverá ser dado prosseguimento ao processo, com análise do que consta nos autos.
30.	O responsável José Acreano Brasil Júnior, por intermédio de seu procurador, ofereceu suas alegações de defesa (peça 39) , as quais serão a seguir analisadas.
31.	ARGUMENTOS: Alega o defendente que o objetivo do convênio fora alcançado, que praticou todos os atos dentro da legalidade, e que cumpriu com o que fora determinado pela entidade concedente. Diz que caberia à entidade executora demonstrar a regular aplicação dos recursos repassados por meio de subconvênio, uma vez que esta que teria efetuado a integralidade dos atos de execução do convênio 002/2011.
32.	Aduz que  permaneceu no cargo de Secretário de Estado de Justiça e Direitos Humanos do Pará no período compreendido entre 1/1/2011 e 31/12/2014, que foi pactuado um subconvênio (o que seria constatado no anexo 3 da peça de defesa) e que o subconvênio em questão teria sido celebrado entre a SEJUDH/PA e a Sociedade Paraense de Defesa dos Direitos Humanos-SDDH (Organização da Sociedade Civil) , sendo esta última responsável pela gerência e boa aplicação dos recursos repassados pela SEJUDH/PA com vistas ao cumprimento do objeto "implementação do Programa de Proteção a Vítimas e Testemunhas Ameaçadas de Morte no Estado do Pará". 
33.	Diz ainda que  há representação junto ao Ministério Público (o que seria constatado no anexo 8 da defesa) , requerendo providências legais quanto à ausência de prestação de contas por parte da entidade executora, no caso em tela, a Sociedade Paraense de Defesa dos Direitos Humanos-SDDH. Requer, por fim, sua exclusão do rol de responsáveis.
34.	ANÁLISE: Não devem ser acolhidas as alegações de defesa apresentadas, uma vez que a não apresentação de quaisquer documentos aptos a comprovar o alegado, impedem qualquer acolhimento da argumentação apresentada.
35.	Ainda que houvesse documentação apta a provar o alegado, deve restar claro que, conforme Despacho à peça 17, p. 77, de 28/3/2014, a prorrogação da vigência do convênio se deu até 15/5/2014 (publicação no D.O.U de 8/4/2014 -peça 17, p. 79) . Assim, conforme Cláusula Décima Terceira do Termo de Convênio, o prazo de prestação de contas expiraria em 14/7/2014, ou seja, ainda na gestão do defendente, que se encerrou em 31/12/2014, conforme relatado pelo próprio responsável. As prorrogações posteriormente concedidas foram para a devida apresentação da documentação, e não prorrogações de vigência do ajuste.
36.	Igualmente, ainda que estivesse comprovado nos autos a existência de Subconvênio ou de representação ao Ministério Público, não haveria a exclusão de sua responsabilidade de prestar contas, uma vez que era o gestor máximo da entidade convenente.  Pela análise dos autos, evidenciou-se que não houve a formal apresentação da prestação de contas final do Convênio 002/2011 (Siafi/Siconv 667405) . O responsável não apresentou a documentação exigida pelo concedente e não adotou os procedimentos relativos à devolução dos recursos recebidos.
37.	A reponsabilidade pela apresentação da prestação final de contas, bem como a obrigação de demonstrar que os recursos federais recebidos foram utilizados na finalidade prevista, recai sobre o responsável, José Acreano Brasil Júnior, CPF XXX.385.402-XX, Ex-Secretário de Estado de Justiça e Direitos Humanos do Pará, conforme análise dos autos.
38.	Ao não cumprir com a obrigação de prestar contas, o gestor ignorou dever constitucional contido no parágrafo único do art. 70 da Constituição Federal, bem como deixou de comprovar a correta aplicação dos recursos, o que configura a existência de débito.
39.	Nessa hipótese, a configuração da irregularidade fundamenta-se na omissão no dever de prestar contas (art. 16, inciso III, alínea "a", da Lei 8.443/1992) , e implica na imputação de débito, e ainda, aplicação da multa prevista no art. 57 da mesma Lei. Esse entendimento está amparado nos Acórdão 6921/2015-TCU-Primeira Câmara, 7.134/2015-TCU-1ª Câmara, 10.624/2015-TCU-2a Câmara, 10.668/2015-TCU-2ª Câmara e 10.671/2015-TCU-2a Câmara.
40.	Nesse sentido, o Acórdão 5782/2014-TCU-Segunda Câmara que assevera, in verbis:
A ausência da prestação de contas conduz ao raciocínio da completa inexecução do objeto conveniado quando inexistem nos autos elementos que demonstrem o contrário.
41.	Desse modo, rejeitam-se as alegações de defesa do responsável José Acreano Brasil Júnior, CPF XXX.385.402-XX.
42.	 Vale ressaltar que a pretensão punitiva do TCU, conforme Acórdão 1441/2016-TCU-Plenário, Relator: Benjamin Zymler, que uniformizou a jurisprudência acerca dessa questão, subordina-se ao prazo geral de prescrição indicado no art. 205 do Código Civil, que é de dez anos, contado da data de ocorrência da irregularidade sancionada, nos termos do art. 189 do Código Civil, sendo este prazo interrompido pelo ato que ordenar a citação, a audiência ou a oitiva dos responsáveis.
43.	 No caso em exame, não ocorreu a prescrição, uma vez que a irregularidade sancionada ocorreu em 14/7/2014, e o ato de ordenação da citação ocorreu em 3/7/2018 (peça 43) .
CONCLUSÃO 
44.	Em face da análise promovida na seção "Exame Técnico", o Sr. José Acreano Brasil Júnior, CPF XXX.385.402-XX, não logrou comprovar a boa e regular aplicação dos recursos, razão pela qual propõe-se a rejeição de suas alegações defesa, julgando-se irregulares suas contas e imputando-se débito ao responsável, além da multa constante do art. 57 da Lei 8.443/1992, na forma da proposta de encaminhamento abaixo. 
45.	Também não houve a prescrição da pretensão punitiva, podendo ser aplicada sanção ao responsável.
46.	Ademais, inexistem nos autos elementos que demonstrem a boa-fé do responsável ou a ocorrência de outras excludentes de culpabilidade. 
47.	Tendo em vista que não constam dos autos elementos que permitam reconhecer a boa-fé do responsável, sugere-se que as suas contas sejam julgadas irregulares, nos termos do art. 202, § 6º, do Regimento Interno do TCU.
PROPOSTA DE ENCAMINHAMENTO
48.	Ante os fatos expostos, submetem-se os autos a apreciação superior, propondo:
48.1. 	rejeitar as alegações de defesa do Sr. José Acreano Brasil Júnior, CPF XXX.385.402-XX;
48.2.	julgar irregulares, nos termos dos arts. 1º, inciso I, 16, inciso III, alíneas a e c, da Lei 8.443/1992, c/c os arts. 19 e 23, inciso III, da mesma Lei, as contas do responsável Sr. José Acreano Brasil Júnior, CPF XXX.385.402-XX, Secretário de Estado de Justiça e Direitos Humanos do Pará, à época dos fatos, condenando-o ao pagamento das importâncias a seguir especificadas, atualizadas monetariamente e acrescidas dos juros de mora, calculadas a partir das datas discriminadas até a data da efetiva quitação do débito, fixando-lhe o prazo de quinze dias, para que comprove, perante o Tribunal, o recolhimento das referidas quantias aos cofres do Tesouro Nacional, nos termos do art. 23, inciso III, alínea "a", da citada lei, c/c o art. 214, inciso III, alínea "a", do Regimento Interno do TCU, em decorrência de:
	Irregularidade: não comprovação da boa e regular aplicação dos recursos federais recebidos da Secretaria de Direitos Humanos/ Presidência da República (atualmente vinculada ao Ministério da Justiça e Cidadania) , no âmbito do Convênio 002/2011 (Siafi/Siconv 667405) , em face omissão no dever constitucional de prestar contas;
	Conduta: deixar de prestar contas, na condição de Secretário de Estado de Justiça e Direitos Humanos do Pará, à época dos fatos, dos recursos federais recebidos da Secretaria de Direitos Humanos/Presidência da República, no âmbito do Convênio 002/2011 (Siafi/Siconv 667405) ;
	Nexo de causalidade: a conduta omissiva do responsável ensejou a não comprovação da boa e regular aplicação dos recursos recebidos;
	Culpabilidade: na qualidade de gestor máximo do órgão à época, o responsável deveria cumprir seu dever de prestar contas dos recursos, conforme previsto na Constituição Federal, leis e normativos atinentes. 
	Dispositivo infringidos: art. 70, parágrafo único da CRFB; art. 93 do Decreto- lei 200/67; art. 28 da Instrução Normativa 01/1997; Cláusula Décima Terceira do Termo de Convênio 002/2011 (Siafi/Siconv 667405) ;
	Composição do Débito:
	Data
	Valor (R$) 

	8/7/2011
	992.000,00

	23/4/2012
	1.026.555,00

	4/6/2013
	672.442,42

	8/7/2013
	500.000,00

48.3.	aplicar, com fundamento no artigo 57 da Lei 8.443/1992 c/c o artigo 267 do Regimento Interno do TCU, multa ao responsável Sr. José Acreano Brasil Júnior, CPF XXX.385.402-XX, fixando-lhe o prazo de 15 (quinze) dias, a partir da notificação, para que, nos termos do artigo 214, inciso III, alínea "a", do Regimento Interno do TCU, comprove perante este Tribunal o recolhimento aos cofres do Tesouro Nacional da dívida, atualizada monetariamente desde a data do acórdão condenatório até a do efetivo recolhimento, se for paga após o vencimento, na forma da legislação em vigor;
48.4.	autorizar, desde logo, a cobrança judicial das dívidas, nos termos do artigo 28, inciso II, da Lei 8.443/1992 c/c o artigo 219, inciso II, do Regimento Interno do TCU, caso não atendidas as notificações;
48.5.	autorizar, desde logo, com fundamento no artigo 26 da Lei 8.443/1992 c/c o artigo 217 do Regimento Interno do TCU, caso seja do interesse do responsável, o parcelamento da importância devida em até 36 (trinta e seis) parcelas, incidindo sobre cada uma, corrigida monetariamente, os correspondentes acréscimos legais; sem prejuízo de alertá-lo de que, caso opte por essa forma de pagamento, a falta de comprovação do recolhimento de qualquer parcela implicará o vencimento antecipado do saldo devedor, nos termos do artigo 26, parágrafo único, da Lei nº 8.443/1992;	
48.6.	 encaminhar cópia do acórdão que vier a ser prolatado pelo Tribunal, acompanhado do relatório e voto que o fundamentaram ao Procurador-Chefe da Procuradoria da República no Estado do Pará, nos termos do art. 16, § 3º, da Lei 8.443/92, informando-lhe  que o inteiro teor da deliberação pode ser consultado no endereço www.tcu.gov.br/acordaos;
48.7.	enviar cópia do Acórdão que vier a ser proferido à Secretaria de Direitos Humanos/Presidência da República e aos responsáveis elencados nos autos, para ciência, informando que a presente deliberação, acompanhada do Relatório e do Voto que a fundamenta, está disponível para a consulta no endereço www.tcu.gov.br/acordaos, além de esclarecer que, caso requerido, o TCU poderá fornecer sem custos as correspondentes cópias, de forma impressa.
	É o Relatório.

José Acreano Brasil (1717 OAB/PA)

Subprocurador-Geral Lucas Rocha Furtado.

TOMADA DE CONTAS ESPECIAL. SECRETARIA DE DIREITOS HUMANOS DA PRESIDÊNCIA DA REPÚBLICA. CONVÊNIO. IMPLEMENTAÇÃO DO PROGRAMA DE PROTEÇÃO A VÍTIMAS E TESTEMUNHAS AMEAÇADAS. NÃO COMPROVAÇÃO DA BOA E REGULAR APLICAÇÃO DOS RECURSOS. CONTAS IRREGULARES. DÉBITO. MULTA. COMUNICAÇÕES.

TOMADA DE CONTAS ESPECIAL (TCE)

Secretaria de Controle Externo de Tomada de Contas Especial (SecexTCE).

Registro, inicialmente, que atuo nos presentes autos por força do disposto no art. 152 do Regimento Interno do TCU.
2.	Em exame Tomada de Contas Especial instaurada pela Secretaria de Direitos Humanos da Presidência da República - SDH/PR (atualmente vinculada ao Ministério da Justiça e da Cidadania) , em desfavor do Sr. Simão Robison Oliveira Jatene (ex-Governador do Estado do Pará, gestão 2011-2014) , do Sr. José Acreano Brasil Júnior (ex-Secretário de Estado de Justiça e Direitos Humanos do Pará, gestão 2011-2014) e da Secretaria de Estado de Justiça e Direitos Humanos do Estado do Pará (SEJUDH) , em razão da omissão no dever de prestar contas dos recursos recebidos no âmbito do Convênio 002/2011 (Siafi/Siconv 667405) .
3.	O Convênio 002/2011 (peça 3, p. 98-114) teve como concedente a União, por intermédio da SDH/PR, como convenente a Secretaria de Estado de Justiça e Direitos Humanos do Estado do Pará (SEJUDH) , representada pelo Sr. José Acreano Brasil Júnior, e como interveniente o Governo do Estado do Pará, representado pelo Sr. Simão Robison Oliveira Jatene, então Governador do Estado do Pará. 
4.	O ajuste objetivou "a implementação, no Estado do Pará, de programa de proteção a vítimas e testemunhas ameaçadas, para, nos termos da Lei nº 9807/99 e legislações correlatas, conceder medidas de proteção e orientação psicossocial e jurídica a vítimas e testemunhas de crimes que esteja coagidas ou expostas a grave ameaça em razão de colaborarem com investigação ou processo criminal". Após aditivos, o convênio envolveu o repasse de recursos federais no montante total de R$ 3.190.997,42 (quatro parcelas: R$ 992.000,00 em 8/7/2011, R$ 1.026.555,00 em 23/4/2012, R$ 672.442,42 em 4/6/201 e R$ 500.000,00 em 8/7/2013) e contrapartida total de R$ 3.035.965,87. A vigência do pacto teve início em 28/6/2011 (assinatura do convênio) e encerramento, após aditivos, em 15/5/2014. O prazo para prestação de contas se encerrou em 14/7/2014.
5.	Após sucessivas notificações e prorrogações de prazo, e ante a não apresentação da devida prestação de contas, o então Ministério das Mulheres, da Igualdade Racial, da Juventude e dos Direitos Humanos emitiu o Relatório de TCE 009/2016 (peça 25, p. 1-8) , concluindo pela configuração de prejuízo ao erário no valor original de R$ 3.190.997,42, por omissão no dever de prestar contas sob a responsabilidade solidária do Sr. Simão Robison Oliveira Jatene, do Sr. José Acreano Brasil Júnior e da Secretaria de Estado de Justiça e Direitos Humanos do Estado do Pará (SEJUDH) .
6.	No Relatório de Auditoria 832/2016 (peça 25, p. 31-34) , a Secretaria Federal de Controle Interno concluiu pela irregularidade das contas, porém, discordando parcialmente do relatório do tomador de contas, propôs a exclusão, na certificação das contas, da responsabilização do então Governador do Estado do Pará, Sr. Simão Jatene, visto não estar embasada em evidências de que a conduta, comissiva ou omissiva, do referido agente político tenha sido decisiva para a ultimação da irregularidade. 
7.	Já na fase externa da TCE, no âmbito do TCU, a Secretaria de Controle Externo no Estado do Pará (Secex-PA) , se posicionou pela ausência de pressupostos para responsabilização solidária do Sr. Simão Jatene, em anuência ao entendimento do controle interno, e, também, da SEJUDH, haja vista não haver provas de que a Pasta tenha se beneficiado dos recursos federais recebidos. Acolhendo o pronunciamento da Secex-PA, o então Relator, Ministro José Mucio Monteiro, autorizou a citação do responsável Sr. José Acreano Brasil Júnior (peça 32) . 
8.	Regularmente citado (peças 34 e 35) , o Sr. José Acreano apresentou alegações de defesa (peça 39) . Em exame preliminar, a unidade técnica (peça 41) verificou que a defesa apresentada fazia referência a documentos supostamente anexados, que na realidade não haviam sido juntados aos autos. A despeito de ter sido concedida oportunidade para a apresentação dos documentos faltantes (por e-mail, peça 40; por diligência formal, peças 44 a 47) , o responsável manteve-se inerte.
9.	Em exame de mérito do processo, a Secretaria de Controle Externo de Tomada de Contas Especial - SecexTCE (peças 48 a 50) , concluiu, em síntese, que: i) o responsável não logrou comprovar a boa e regular aplicação dos recursos; ii) não houve a prescrição da pretensão punitiva; e iii) não constam dos autos elementos que permitem reconhecer a boa-fé do responsável. Nesse sentido, a unidade técnica, contando com a concordância do Ministério Público junto ao TCU (peça 51) , propôs o julgamento pela irregularidade das contas do Sr. José Acreano Brasil Júnior, com a condenação ao pagamento do débito no valor histórico de R$ R$ 3.190.997,42, e aplicação da multa prevista no art. 57 da Lei 8.443/1992.
10.	Desde já manifesto minha concordância com o pronunciamento da SecexTCE (peças 48 a 50) , acolhido pelo MPTCU (peça 72) . Adoto os fundamentos da instrução da unidade técnica (peça 48) como razões de decidir, sem prejuízo de breves considerações. 
11.	De início, registro minha anuência à análise da SecexTCE (peça 48) , no que se refere à exclusão da responsabilidade do Sr. Simão Robison Oliveira Jatene, então Governador do Estado do Pará, e da Secretaria de Estado de Justiça e Direitos Humanos do Estado do Pará (SEJUDH) , face à ausência de pressupostos para que figurem no polo passivo desta tomada de contas especial. Desse modo, entendo que as exclusões em questão devem ser expressamente consignadas na deliberação, de modo a que as referências relacionadas sejam devidamente suprimidas dos registros do processo.
12.	Relativamente ao Sr. José Acreano Brasil Júnior, observo que o responsável apresentou alegações de defesa (peça 39) , argumentando, entre outros, que: 
a) permaneceu no cargo de Secretário de Estado de Justiça e Direitos Humanos do Pará no período entre 1º/1/2011 a 31/12/2014, de modo que "não gerenciou e tampouco efetuou ordenação de despesas no convênio, assim como não participou de sua celebração ou execução"; 
b) "para executar o objeto celebrado no Convênio nº 002/2011, a SEJUDH/PA firmou um subconvênio com a entidade denominada Sociedade Paraense de Defesa dos Direitos Humanos - SDDH", a quem caberia "demonstrar a regular aplicação dos recursos repassados por meio do subconvênio uma vez que [a SDDH] efetuou a integralidade dos atos de execução do Convênio nº 002/2011"; 
c)  o referido subconvênio teria sido firmado com a SDDH, "tendo em vista ser uma organização de renome na região e, principalmente, por já haver desenvolvido diversos trabalhos na área do objeto conveniado, ou seja, na implementação do Programa de Proteção a Vítimas e Testemunhas Ameaçadas de Morte no Estado do Pará", tendo informado que a implementação do referido programa teria sido iniciada "por meio do subconvênios/n/2000 (anexo 3) ", igualmente celebrado entre a SEJUDH/PA e a SDDH, para execução do objeto do Convênio nº 28/2003 (firmado entre a União/SDH/PR e a SEJUDH/PA) ;
d) teria adotado medidas para o resguardo do patrimônio público, de modo que "representou junto ao Ministério Público (anexo 8) requerendo providências legais quanto à ausência de prestação de contas por parte da entidade executora e oficiou à SEJUDH/PA para que diligencie à [SDDH] com vista à prestação de contas do convênio".
13.	Constatada a ausência dos documentos referenciados em sua manifestação, indispensáveis à comprovação do alegado, o responsável, mesmo tendo sido formalmente notificado para sanear sua defesa por meio de duas diligências sucessivas (peças 44 a 47) , deixou de apresentar tais elementos.
14.	A propósito dos argumentos apresentados, observo que o responsável fez menção ao Convênio 28/2003, também firmado entre União e a SEJUDH/PA e com objeto similar ao do ajuste ora examinado. Tal convênio foi objeto de tomada de contas especial autuada no TCU sob o TC Processo 024.306/2014-2, em desfavor, entre outros, do Sr. José Acreano Brasil Júnior, em razão da não aprovação da prestação de contas dos recursos federais repassados. Examinando o referido processo, minha assessoria identificou que o Sr. José Acreano apresentou naquela TCE alegações de defesa (TC Processo 024.306/2014-2, peça 48) com teor idêntico ao da defesa apresentada nos presentes autos, inclusive com a mesma referência textual à existência de anexos e respectiva numeração (a exemplo do anexo 8 alusivo à representação feita junto ao Ministério Público) , com ajustes pontuais apenas para alterar a referência ao Convênio 02/2011. Naquele caso concreto, o responsável juntou, entre outros, cópia do subconvênio com a SDDH, que teria vigorado no mesmo período de vigência do Convênio 28/2003, expirado em 30/3/2011, além de cópia da representação apresentada ao Ministério Público.
15.	A título de informação, da apreciação de mérito do TC Processo 024.306/2014-2, resultou o Acórdão 3512/2017-TCU-Primeira Câmara, mantido, em apreciação de embargos de declaração, pelo Acórdão 9646/2017-TCU-Primeira Câmara, ambos de relatoria do Ministro Vital do Rêgo, por meio do qual o Tribunal decidiu, no essencial, julgar irregulares as contas do Sr. José Acreano e de outros responsáveis, com imputação de débito solidário e aplicação de multas individuais. O referido acórdão condenatório foi mantido, também, após apreciação de recursos de reconsideração, por meio dos Acórdão 7686/2020-TCU-Primeira Câmara e 9405/2020-1ª Câmara (embargos de declaração) , ambos de relatoria do Ministro Walton Alencar Rodrigues.
16.	A reprodução ipsis litteris, nesta TCE, de argumentos de defesa anteriormente produzidos no contexto do TC Processo 024.306/2014-2, porém desacompanhados, no presente caso concreto, dos documentos comprobatórios que declara existir, eleva o grau de incerteza quanto à efetiva adoção, na prática, das medidas alegadas em relação ao Convênio 02/2011. Registro que, no presente caso concreto, não foi apresentado nenhum documento que pudesse ser associado à execução físico-financeira do objeto do convênio, seja de forma direta ou de forma indireta, por meio de eventual subconvênio. 
17.	Além disso, e a par da não apresentação de quaisquer elementos aptos a comprovar o alegado, verifico que não procede o argumento do responsável de que não participou da celebração ou execução do convênio. Conforme se depreende do Termo de Convênio celebrado (peça 3, p. 98-114) , o Sr. José Acreano assinou o ajuste como representante da convenente, a SEJUDH/PA, na qualidade de titular da Secretaria, tendo se comprometido com a execução do objeto avençado (Cláusula Segunda - Das Obrigações) e com a prestação de contas (Cláusula Décima Terceira - Da Prestação de Contas) . Em sua gestão (2011-2014) se encerrou o prazo para a apresentação da prestação de contas final (14/7/2014) . Não tendo havido a formal apresentação da prestação de contas final  e não tendo sido adotados os procedimentos relativos à devolução dos recursos recebidos, resta prontamente configurada a irregularidade de omissão no dever de prestar contas, o que implica o julgamento pela irregularidade das contas do Sr. José Acreano Brasil Júnior, com imputação do débito pelo valor integral repassado e aplicação da multa prevista no art. 57 da Lei 8.443/1992.
18.	Endosso, por fim, a conclusão da SecexTCE que apontou a não ocorrência da prescrição no caso concreto. Considerando que entre a data da configuração da irregularidade sancionada (14/7/2014, vencimento do prazo para prestação de contas) e o ato de ordenação da citação (3/7/2018) , se passaram menos de 4 anos, não restou configurada a prescrição, conforme critérios das principais vertentes de exame (prazo decenal, Código Civil e Acórdão 1441/2016-TCU-Plenário - Rel. Min. Benjamin Zymler; prazo quinquenal, Lei 9.873/1999) .
19.	Ante o exposto, acolho, com breve ajuste de forma, o encaminhamento proposto pela SecexTCE e pelo MPTCU, VOTO por que seja adotado o Acórdão que ora submeto à consideração deste Colegiado.
TCU, Sala das Sessões, em 27 de abril de 2021.
RAIMUNDO CARREIRO 
Relator